【裁判字號】    90,訴,1675
【裁判日期】    901114
【裁判案由】    返還寄託物
【裁判全文】
臺灣臺北地方法院民事判決  九十年度訴字第一六七五號
    原      告    甲○○
    複  代理人    丙○○
    被      告    台新商業銀行股份有限公司
    法定代理人    乙○○
    訴訟代理人    丁○○
右當事人間返還寄託物事件，本院判決如左：
    主      文
被告應給付原告新台幣玖拾肆萬元，及自民國九十年四月十七日起至清償日止，按年
息百分之五計算之利息。
訴訟費用由被告負擔。
本判決於原告以新台幣拾貳萬元供擔保後，得假執行，但被告如於假執行程序實施
前，以新台幣玖拾肆萬元為原告預供擔保，得免為假執行。
    事      實
甲、原告方面：
一、聲明：除假執行擔保金額外，如主文所示。
二、陳述：
  （一）原告於民國九十年三月十五日，在被告中壢分行開立戶名甲○○，帳號第0
        0000000000000號綜合存款帳戶，並於同月二十日分別匯款轉
        存新台幣（下同）四萬元、九十萬元，故當日帳戶計有存款九十四萬一千元
        整。詎其中九十四萬元竟於同日遭人不法轉帳存入被告大安分行帳號第00
        000000000000號戶名「方建琦」之帳戶，惟查原告從未向被告
        大安分行開戶，亦未將該筆九十四萬存款轉帳存入被告大安分行之上開帳戶
        ，然原告所有九十四萬元存款卻遭人盜領。
  （二）按「寄託物為代替物時，如約定寄託物之所有權移轉於受寄人，並由受寄人
        以種類、品質、數量相同之物返還者，為消費寄託。自受寄人受領該物時起
        ，準用關於消費借貸之規定」、「寄託物為金錢時，推定其為消費寄託」。
        民法第六百零二條、第六百零三條訂有明文。又「稱消費借貸者，謂當事人
        一方移轉金錢或其他代替物之所有權於他方，而約定他方以種類、品質、數
        量相同之物返還之契約」、「借用人應於約定期限內，返還與借用物種類、
        品質、數量相同之物。未定返還期限者，借用人得隨時返還，貸與人亦得定
        一個月以上之相當期限，催告返還」，民法第四百七十四條、四百七十八條
        亦有明文，又所謂貸與人得定一個月以上之相當期限催告返還，非謂貸與人
        之催告必須定有期限，祇須貸與人有催告之事實，而催告後已逾一個月以上
        相當期限者，即認借用人有返還借用物之義務，此為最高法院所採見解。原
        告從未向被告大安分行開立帳戶，然原告所有之九十四萬元存款卻被轉帳入
        被告大安分行方建琦帳戶而被盜領。嗣原告知悉後，即向被告催告返還該筆
        存款，並於九十年三月二十一日向台北市政府警察局大安分局報案，故原告
        即已對上開銀行有催告之事實，揆諸上開條文規定及判例意旨，原告依法自
        得向被告請求返還九十四萬元存款及按法定利率計算之利息。
  （三）系爭被告大安分行帳戶「方建琦」，非原告「甲○○」，按存款戶向銀行開
        立帳戶，應持身分證、印章，並親筆簽名，向銀行辦理，然查被告大安分行
        系爭「方建琦」帳戶之開戶資料中，留存之身分證影本上之相片並非原告，
        且姓名欄為「方建琦」，又被告銀行留存之印鑑卡之戶名親筆簽名欄及印文
        欄均為「方建琦」，足證系爭被告大安分行帳戶「方建琦」，非原告「甲○
        ○」。
  （四）本件被告大安分行帳戶既為「方建琦」，非原告本人之真正帳戶，與第三人
        持真正存摺或提款卡領款時，金融機構係善意向債權準占有人清償之情形不
        同，又原告亦未與被告約定被告大安分行第三人「方建琦」帳戶為轉帳帳戶
        ，故自無債權準占有人規定之適用。
  （五）依台新國際商業銀行存款業務申請書，電話理財服務欄約定：「本存戶茲明
        瞭本存戶之所有帳戶（包括本存戶於貴行其他分行以前已開立及將來開立之
        所有帳戶）皆自動享有電話理財查詢、貴行本存戶帳戶互轉與費用代繳等服
        務」、「但貴行第三人帳戶轉帳及跨行轉帳服務，須與貴行另事先約定轉入
        帳號始得使用」。茲被告大安分行帳戶既非原告所有帳戶，而為第三人方建
        琦之帳戶，則依上開電話理財服務之約定，原告須與被告事先約定系爭第三
        人「方建琦」帳號第00000000000000號帳戶為轉入帳號，始
        得使用電話轉帳。然原告既未於被告中壢分行約定「方建琦」帳戶為轉入帳
        號，自無電話理財服務之適用。
  （六）被告主張原告與有過失，應負舉證責任：被告辯稱原告恐係遭人詐騙而透露
        語音密碼及相關帳戶帳號，並未舉證證明之。
  （七）原告甲○○於九十年三月二十日在被告中壢分行匯款轉存九十萬元之部分，
        乃原告之父訴外人方松於九十年三月十六日出售不動產所得之部份價金匯款
        存入者，又方松因患有老花眼情形，不克親自填寫匯款單，始委請鄰居林幼
        敏同去銀行並代寫匯款單，此有匯款單可稽，並無被告所指原告顯有不明資
        金往來之情形。
三、證據：提出原告設於被告中壢分行存摺影本一份、台北市政府警察局大安分局報
    案三聯單影本一紙、被告空白印鑑暨資料卡一紙、被告存款業務申請書一紙、新
    竹國際商業銀行匯款副通知書一紙為證。
乙、被告方面：
一、聲明：（一）原告之訴及假執行之聲請駁回。（二）如受不利判決，願供擔保請
    准宣告免為假執行。
二、陳述：
  （一）原告於被告中壢分行開戶時，除約明使用電話理財服務系統外，並同時在被
        告密碼機上變更電話語音密碼，依交易記錄顯示，原告於九十年三月十九日
        曾二度以中壢分行帳號透過電話語音進行密碼變更，惟因輸入之密碼不正確
        ，故該二次變更密碼並未成功，亦即語音密碼仍為三月十五日開戶當時於密
        碼機自行設定之密碼。嗣於九十年三月二十日十三時十三分，以電話語音轉
        出九十四萬元至被告大安分行之戶名「方建琦」，帳號第00000000
        000000號帳戶，而於轉帳交易完成後，更曾用被告中壢分行存款帳號
        並以電話語音變更原先自行設定之密碼。
  （二）銀行接受客戶活期儲蓄存款，存款戶與銀行發生消費寄託關係，依民法第五
        百九十條及銀行法第七條：「本法稱活期存款，謂存款人憑存摺或依約定方
        式隨時提取之存款」，故存款人得憑存摺或依約定方式（例如金融卡或電話
        語音系統）請求返還存款，亦即如受託人已依約定方式返還存款者，受託人
        之處理即無過失可言。又縱該交易之指示為存款人以外之第三人所為，惟如
        指示之方式均符合雙方約定（如存摺印章真正，或金融卡密碼為真正），如
        受託人不知其非債權人，依民法第三百十條第二款規定，該受領人為債權之
        準占有人，受託人對該受領人為清償者，對於債權人而言生清償之效力。
  （三）被告已依債之本旨為給付並盡受寄人義務：
    １、兩造間成立債之關係為原告於九十年三月十五日至被告中壢分行開戶之消費
        寄託關係。消費寄託受寄人之義務有二：標的物返還及支付利息，如受寄人
        已盡該二義務，就消費寄託債之關係，即已盡義務。又兩造間並未就寄託物
        之返還方式特別約定，故目前金融實務上，得以存摺及原留存印鑑取款，或
        金融卡提款，或其他方式（如電子銀行、網路銀行）為寄託物之返還。如銀
        行以該等方式返還寄託物，就受寄人之注意及管理義務即已完成無誤。
    ２、客戶使用電話語音系統為轉帳交易與提示存摺填具取款條及原留印鑑效力同
        ：經查系爭交易係以電話語音系統方式為之，電話語音系統係指客戶無庸親
        至銀行，其可以按鍵式電話撥接被告銀行電話理財服務系統，透過自動化語
        音或專員服務等方式，由被告銀行電話理財服務系統依照客戶自行輸入之指
        示提供服務（例如查詢餘額、轉帳交易、變更密碼），故使用本系統之客戶
        身分往來確認憑證即為客戶之交易帳號及自行設定之語音密碼。該等資料輸
        入正確無誤，即與客戶提示存摺並填具取款憑條加蓋原留印鑑之取款方式有
        同等效力。而上開帳號及語音密碼除原告知悉或由原告告知他人或由他人盜
        知外，他人無法知悉（尤其語音密碼係原告自行設定）。又縱為第三人冒領
        ，被告除確認所輸入之帳號及密碼有無錯誤，以辨別客戶身分外，實無從當
        面確認客戶身分，此與客戶以金融卡提款，如該金融卡未掛失，且密碼相符
        ，即視為本人使用之情形相同。此亦為民法所稱債權準占有人之意。電話理
        財服務系統亦同，客戶輸入之電話語音密碼及相關資料之正確與否，即為交
        易往來主體之認證方式，如輸入密碼及相關資料正確無誤，即視為本人使用
        。
    ３、原告使用電話語音系統為轉帳交易，其所輸入之全部資料（含轉出帳號即被
        告中壢分行帳號十四碼、轉入帳號即被告大安分行帳號十四碼、語音密碼四
        碼）全部正確，被告依約完成轉帳交易，即生返還寄託物之效力。雖被告大
        安分行之開戶為原告所否認，然系爭交易尚須輸入轉出、轉入銀行之帳號及
        原告自行設定之密碼方能完成，而該密碼係以亂碼儲存，除原告自己知悉外
        ，他人無從得知。本案有諸多疑點，似難認為原告係善意，且該語音密碼僅
        為原告知悉及保管，該筆交易自為原告所為。被告依符合雙方確認之方式為
        交易，無過失可言。又原告恐係遭人詐騙而透露語音密碼及相關帳戶帳號，
        應自行承擔轉帳交易之風險，並屬與有過失。客戶未變更初始密碼（０００
        ０）之前，語音系統無法提供任何關於個人帳務查詢及轉帳交易等服務（包
        括餘額查詢），即如密碼仍為００００時，系統將拒絕完成客戶之任何查詢
        及交易。客戶在申請電話密碼的同時，被告前台將請客戶立即透過密碼機進
        行密碼變更。依電話語音交易記錄顯示，原告在被告中壢分行開戶時，已在
        被告前台密碼機上完成初始密碼之變更，該變更後之密碼以亂碼儲存，除原
        告或原告告知之第三人知悉外，他人並無從知悉並進而使用。因此系爭交易
        應係原告自行或授意第三人使用。再由存摺存簿僅由開戶人保管，而原告既
        主張非由其開立大安分行帳戶，自無從知悉大安分行帳戶存摺之登記姓名，
        因此原告於九十年六月二十一日準備書狀所載「該存摺竟登記姓名甲○○」
        ，更足證原告對於系爭被告大安分行帳戶之開戶並非善意且早已知悉，原告
        與系爭語音轉帳交易自有關連。
  （四）原告於被告中壢分行帳戶開戶時間（九十年三月十五日星期四），與系爭被
        告大安分行帳戶開戶時間（九十年三月十九日星期一），期間只間隔一個營
        業日，且於被告大安分行帳戶開立之翌日即九十年三月二十日，原告設於被
        告中壢分行之帳戶即迅速有二筆款項共九十四萬元匯入，且該二筆款項匯入
        後一小時內，原告即以中壢分行帳號及語音密碼各二次查詢餘額成功，並於
        查詢知悉餘額有九十四萬元時，即立刻以電話語音將該筆款項轉帳至系爭大
        安分行帳戶，綜上情形，似難認為原告與該交易無關。
  （五）債權準占有人之規定係適用於原告設於被告中壢分行之帳戶，而非大安分行
        帳戶，原告主張系爭大安分行帳戶既非真正，自無債權準占有人規定適用云
        云，並非可採。
  （六）本件系爭大安分行帳戶之開戶人「方建琦」與萬通商業銀行電話語音轉帳案
        之嫌疑人「陳志明」相同，二者皆係透過電話語音轉帳，將款項由事先開戶
        之存戶帳戶，轉帳至後開戶之帳戶，並於轉帳後迅速提領，恐係同一詐騙集
        團所為。
三、證據：提出原告於被告中壢分行之開戶資料一份、被告銀行電話理財系統交易資
    料表一紙、被告銀行電話理財系統使用手冊一份、使用流程圖一紙、被告大安分
    行「方建琦」開戶資料一紙、客戶歷史檔交易明細查詢一紙、甲○○案電話語音
    交易記錄一覽表一份為證，並聲請調閱萬通商業銀行客戶陳志明電話語音轉帳乙
    案相關資料。
丙、本院依職權調取電話號碼000000000、00000000、00000
    00000之通話記錄。
    理      由
一、原告起訴主張：原告於九十年三月十五日，在被告中壢分行開立戶名甲○○，帳
    號第00000000000000號綜合存款帳戶，並於同月二十日分別匯款
    轉存四萬元、九十萬元，故當日存款計有九十四萬一千元。詎其中九十四萬元竟
    於同日遭人轉帳存入被告大安分行帳號第00000000000000號，戶
    名方建琦之帳戶。原告從未於被告大安分行開戶，亦未將該筆九十四萬元存款轉
    帳存入被告大安分行之上開帳戶，該筆九十四萬元存款即屬遭人盜領，原告知悉
    後，即向被告催告返還該筆存款，惟遭被告拒絕，爰依民法關於消費寄託之法律
    關係提起本件訴訟，請求被告返還存款九十四萬元及按年息百分之五計算之利息
    等語。被告則以：本件係透過電話語音系統所為之轉帳交易，因操作者輸入之轉
    出、轉入帳戶帳號及語音密碼皆屬相符，被告依約定方式完成轉帳交易，即屬對
    於債權之準占有人清償，而生寄託物返還之效力。又本件原告設於被告中壢分行
    上開帳戶之語音密碼，係由原告自行設定，他人無從知悉，應係原告透露予他人
    得知，難認原告與本件系爭轉帳交易無涉。縱認被告應負責任，原告亦屬與有過
    失等語，資為辯解。
二、原告主張於九十年三月十五日，在被告中壢分行開立戶名甲○○，帳號第000
    00000000000號綜合存款帳戶，並於同月二十日共匯款存入九十四萬
    元，當日帳戶計有存款九十四萬一千元，其中九十四萬元於同日遭轉帳存入被告
    大安分行帳號第00000000000000號戶名方建琦之帳戶；及被告大
    安方行戶名方建琦之系爭帳戶，並非原告本人前往開設等情，業據提出台新銀行
    綜合存款存摺影本一份，且為被告所不爭執，均堪信為真實。至於原告主張本件
    系爭轉帳交易係遭人盜領，原告對於被告之寄託物返還請求權尚未消滅等情，則
    為被告所否認，並以上揭情詞置辯。是本件應審酌者，乃原告對於被告之九十四
    萬元存款，其寄託物返還請求權是否因系爭轉帳交易而歸於消滅，及原告能否行
    使此一寄託物返還請求權等項。
三、按兩造間存款契約有關電話理財服務之約定，依原告所提出且為被告所不爭執其
    真正之被告存款業務申請書「電話理財服務」欄記載：「本存戶（指原告）茲明
    瞭本存戶之所有帳戶（包括本存戶於貴行（指原告）其他分行以前已開立及將來
    開立之所有帳戶）皆自動享有電話理財查詢、貴行本存戶帳戶互轉與費用代繳等
    服務，但貴行第三人帳戶轉帳及跨行轉帳服務，須與貴行另事先約定轉入帳號始
    得使用」等語，及依被告所提出之電話理財使用手冊及流程圖記載，欲使用兩造
    間存款契約電話理財服務中「轉帳服務」項目，需先輸入欲轉出之存款帳號，次
    輸入語音密碼，經電腦確認語音密碼無誤後，再輸入欲轉入之存款帳號，即可完
    成轉帳交易。而其中「欲轉入之存款帳號」，如非存款戶設於被告銀行各分行之
    帳戶（即上開存款業務申請書所載之「貴行本存戶帳戶互轉」），而欲以第三人
    設於被告銀行之帳戶或其他金融機構之帳戶作為轉入帳戶（即上開存款業務申請
    書所載「貴行第三人帳戶轉帳及跨行轉帳服務」），則需經存款戶與被告銀行間
    ，就該轉入帳戶帳號作特別約定，否則被告銀行不得為之。換言之，被告銀行所
    提供電話理財服務中之轉帳服務項目，對於轉入帳戶是否屬於被告銀行與存款戶
    約定得轉入之帳戶，即是否存款戶設於被告銀行之帳戶或存款戶與被告銀行特別
    約定之第三人帳戶或其他金融機構帳戶，即負有審查義務。次按存款戶使用電話
    理財服務進行轉帳之情形，被告銀行對於係何人操作電話語音系統並無從辨認，
    在此情形，係以轉出之存款帳號、語音密碼、及符合約定之轉入帳號三者作為辨
    識方式，倘三者皆屬相符，雖非真正債權人，亦應認為係債權之準占有人，被告
    銀行不知係第三人盜領而依指示進行轉帳，係善意向債權之準占有人清償，依民
    法第三百十條第二款規定，應認對存款戶有清償之效力。倘該第三人對於電話語
    音系統所輸入之指令不符合被告銀行與存款戶間之約定，該第三人即不能認為係
    債權之準占有人，被告銀行仍依第三人所輸入之指令進行轉帳服務，自不生清償
    之效力，此際，存款戶對於被告銀行之寄託物返還請求權，並不消滅。
四、被告辯稱本件系爭轉帳交易，操作者所輸入之轉出帳戶為原告設於被告銀行中壢
    分行第00000000000000號帳戶帳號，語音密碼亦確為原告於九十
    年三月十五日在被告中壢分行開戶時所自行變更之密碼，及轉入帳戶為設於被告
    大安分行，帳號為00000000000000號，戶名「方建琦」之帳戶等
    情，已據提出電話語音交易記錄、客戶歷史檔交易明細查詢單等件為證，且為原
    告所不否認，固屬實在，被告辯稱據此進行轉帳，即屬對於債權之準占有人清償
    云云，固非無據，然衡之首開說明，被告倘欲主張本件系爭轉帳交易係對於債權
    之準占有人為清償，而發生清償之效力，則尚須本件轉入帳戶係被告銀行與存款
    戶約定得轉入之帳戶，方能成立。經查：
  （一）原告設於被告中壢分行之帳戶，戶名為「甲○○」，而系爭轉帳交易之轉入
        帳戶即設於被告大安分行，帳號為00000000000000號之帳戶
        ，其戶名為「方建琦」，兩者顯然不同，且原告業已否認曾在被告銀行大安
        分行開設系爭轉入帳戶即「方建琦」帳戶，被告亦自承上開轉入帳戶並非原
        告本人親自前往被告大安分行開設等情（參本院九十年六月二十一日準備程
        序筆錄），是系爭轉入帳戶並非原告之帳戶，上開兩帳戶之所有人並非相同
        ，初可認定。
  （二）又互核上開兩帳戶之開戶資料所附國民身分證影本，除身分證統一編號及出
        生年月日相同外，兩者名字、照片顯然不同，且於「住遷註記」、「父」、
        「母」等欄位之記載亦均有異，而系爭「方建琦」帳戶所附身分證影本，經
        本院向台北縣新莊市戶政事務所函查結果，該所並未於八十五年三月十九日
        核發該張「方建琦Ｚ000000000」補領國民身分證，且該所亦無方建琦之設
        籍資料，此有該所九十年七月四日（九十）北縣莊戶字第０六五三七號函在
        卷可稽，該張身份證顯係偽造或變造，可以認定，益徵本件前往開設系爭「
        方建琦」帳戶之人並非原告本人。
  （三）雖上開兩帳戶開戶資料之國民身分證統一編號及出生年月日記載相同，然尚
        不得僅以身分證統一編號及出生年月日作為辨別人格同一性之唯一依據。此
        外，被告復未能舉證證明上開「方建琦」帳戶係原告委託他人前往開設，系
        爭「方建琦」帳戶非原告所有等情，可以採認。
  （四）系爭「方建琦」帳戶並非原告所有，既經認定，則參以首開說明，即屬於被
        告存款業務申請書記載之「貴行第三人帳戶轉帳」，依兩造上開約定，即須
        兩造間另事先約定得轉入之第三人帳戶帳號，始得使用電話理財服務從事轉
        帳交易。而本件兩造間存款契約並未就得轉入之第三人帳戶及帳號為特別約
        定等情，復為被告所自承（參本院九十年八月二十八日準備程序筆錄）。系
        爭轉入帳戶即戶名「方建琦」帳戶既非兩造約定得進行電話理財服務轉帳之
        轉入帳戶，被告所設之電話理財服務系統疏於審查，仍依操作者輸入之指令
        ，將原告存放於被告銀行中壢分行第00000000000000號帳戶
        內之九十四萬元轉帳存入系爭「方建琦」帳戶，依上開說明，自不得認為係
        對於債權之準占有人為清償，對於原告即不生清償之效力。原告對於被告之
        寄託物返還請求權並未因此而消滅，可以認定。
五、被告雖又辯稱：本件系爭轉帳交易因需輸入原告自行設定之語音密碼，而該語音
    密碼僅原告本人知悉，倘非原告透露，第三人亦無從知悉；且原告於被告中壢分
    行開設帳戶之日期與被告大安分行系爭帳戶開戶日期只間隔一個營業日，又被告
    大安分行系爭帳戶開立之翌日，中壢分行帳戶即有九十四萬元匯入，且該款項匯
    入後一小時內，原告即以中壢分行帳號及語音密碼各二次查詢餘額成功，並立刻
    以電話語音將該筆款項轉帳至系爭大安分行帳戶，綜上情形，似難認為原告與該
    交易無關云云，經查：被告辯稱原告係故意或過失將密碼透露與第三人得知云云
    ，並未舉證證明之，且屬臆測之詞，已非足取，又被告辯稱系爭轉帳交易係由原
    告自行或授意第三人所為等情，亦未舉證以實其說，即被告亦不否認本件系爭轉
    帳交易係由詐欺集團所為（九十年八月二十八日民事答辯暨聲請狀），是被告此
    項辯解，亦非可採。
六、按按金融機關與客戶間之乙種活期存款契約，具有消費寄託之性質，客戶得隨時
    請求返還寄託物。本件原告於被告中壢分行開立之帳號第0000000000
    0000號帳戶，其雖屬「綜合存款帳戶」，依被告存款業務申請書所載，得充
    作活期存款及定期存款帳戶之用，然原告於同月二十日分別匯款轉存四萬元、九
    十萬元二筆存款，仍屬活期存款之性質，原告得以存摺及原留存印鑑，或以金融
    卡提款，或以其他方式請求返還寄託物，此亦為被告所自承（參被告九十年五月
    十日答辯狀），參以首開說明，原告自得隨時請求被告返還寄託物。本件原告對
    於被告之九十四萬元存款，其寄託物返還請求權既未消滅，已如前述，則原告提
    起本件訴訟，請求被告返還寄託物，自無不合，應予准許。
七、綜上所述，原告主張對於被告系爭九十四萬元存款之寄託物返還請求權尚未消滅
    等情，可以採信，被告辯稱系爭轉帳交易係對於債權之準占有人為清償云云，為
    無足取，從而，原告行使寄託物返還請求權，請求被告給付九十四萬元，及自起
    訴狀繕本送達之翌日即九十年四月十七日起至清償日止，按年息百分之五計算之
    利息，為有理由，應予准許。
八、兩造陳明願供擔保請為宣告假執行或免為假執行，經核均與規定相符，爰分別酌
    定相當之擔保金額予以宣告。
九、因本案事證已臻明確，兩造其餘主張陳述及所提之證據，均毋庸再予審酌，附此
    敘明。
十、結論：原告之訴為有理由，依民事訴訟法第七十八條、第三百九十條第二項、第
    三百九十二條判決如主文。
中      華      民      國    九十      年     十一     月      十四    日
~B民事第五庭  審判長法      官
~B                  法      官
~B                  法      官
右為正本係照原本作成
如對本判決上訴，須於判決送達後廿日內向本院提出上訴狀
中      華      民      國    九十      年     十一     月      十四    日
~B法院書記官  郭錦賢


司法院資訊處製作；財團法人民間司法改革基金會備份。
